<div style="text-align: justify">

## **Fundamentos de estadística para analítica de Datos.**

## ***Lectura 3: Tablas de frecuencias para datos agrupados y representación gráfica.***


### ***Docente: Luis Andres Campos Maldonado.***

Si tenemos una cantidad grande de datos, como por ejemplo:

- De una variable continua.
- Una variable discreta con una gran cantidad de valores distribuidos en un intervalo de longitud considerable.

Podemos agrupar por intervalos y hacer una resumen de los datos para facilitar su lectura. Para este propósito veremos en está sección las tablas de frecuencia para datos agrupados.

**Definición [Tabla de Frecuencias]** :  Es un resumen en forma de tabla que muestra el número de elementos $(frecuencia)$ en cada una de las diferentes clases o intervalos.

- Las clases o intervalos deben ser disyuntos.

- En la tabla se muestran las cantidades y los porcentajes de cada una de las medidas.

- Permite conocer la manera en que están distribuidos los datos.

**Observación**   

- Si se toman muy pocos intervalos se pierde información de los datos.
- Si se toman muchas clases o intervalos se pierde el objetivo de resumir.

| Intervalo o clase $\large{I_i}$  | Frecuencia Absoluta $\large{(n_i)}$|Frecuencia Abs. Acumulada $\large{(N_i)}$ | Frecuencia  Relativa $\large{(f_i=\frac{n_i}{N})}$ | Frecuencia Rel. Acumulada $\large{(F_i)}$| 
|:-------------------:|:---:|:---:|:---:|:---:|
| $I_1=[a_1,a_2)$ | $n_1$ : número de elementos en $I_1$ | $N_1=n_1$ | $\large{f_1=\dfrac{n_1}{N}}$ | $\large{F_1=f_1}$  
| $I_2=[a_2,a_3)$ | $n_2$ : número de elementos en $I_2$ | $N_2=n_1+n_2$ | $\large{f_2=\dfrac{n_2}{N}}$ | $\large{F_2=f_1+f_2}$  
$\dots$ | $\dots$ | $\dots$ |  $\dots$ | $\dots$ 
 $I_k=[a_{k-1},a_{k})$ | $n_k$ : número de elementos en $I_k$ | $N_k=n_1+n_2+ \dots + n_k$ | $\large{f_k=\dfrac{n_k}{N}}$ | $\large{F_k}$	
Total | $N$	| $N_k=n$ | $\large{1}$ | $\large{1}$

Para construir la tabla de frecuencias anterior debemos tener en cuenta los siguientes elementos:

- Determinar el número de clases o intervalos. 
- Determinar la amplitud de cada intervalo. Por lo generar se toma la misma amplitud para todos los intervalos.
- Se determinan los intervalos $I_k$. Se debe tener en cuenta que los $I_k$ deben ser disyuntos.

```{r message=FALSE, warning=FALSE}
library(tidyverse)
library(jsonlite)
library(DT)
df <- fromJSON('https://raw.githubusercontent.com/lacamposm/Fundamentos_Analitica/main/data/espectro.json')
datatable(df)
```
```{r}
temp <- df %>% select(c(1:6))
str(temp)
```
```{r}
## Vamos a trabajar con la feature 'nivel_exposicion_campos'
df$nivel_exposicion_campos <- as.numeric(df$nivel_exposicion_campos)
min_value = min(df$nivel_exposicion_campos)
max_value = max(df$nivel_exposicion_campos)
sprintf("Mínimo valor: %.2f", min_value)
sprintf("Máximo valor: %.2f", max_value)
```

```{r}
summary(df$nivel_exposicion_campos)
```
```{r}
df %>% summarise(min = min(nivel_exposicion_campos),
                 per_25 = quantile(nivel_exposicion_campos,0.25),
                 mediana = median(nivel_exposicion_campos),
                 media = mean(nivel_exposicion_campos),
                 std = sd(nivel_exposicion_campos),
                 per_75 = quantile(nivel_exposicion_campos, 0.75), 
                 max = max(nivel_exposicion_campos), .groups="drop")
```
En este caso tenemos $1.000$ datos concentrados en el intervalo $[0,7.33]$. Como lo vamos a hacer manualmente, usaremos una partición con $10$ intervalos. Para hacer esta partición analice el siguiente código:

```{r}
tb_frec <- temp
tb_frec$nivel_exposicion_campos <- as.numeric(tb_frec$nivel_exposicion_campos)
tb_frec <- tb_frec %>% mutate(Intervalos = cut(nivel_exposicion_campos, breaks=10)) %>%
  group_by(Intervalos) %>% summarise(Freq = n())
## Frecuencia acumulada, relativa y relativa acumulada.
tb_frec <- tb_frec %>% mutate(Freq_Acum = cumsum(Freq), Freq_Rela = Freq/nrow(df),
                              Freq_Rel_Acum = cumsum(Freq/nrow(df)))
datatable(tb_frec)
```

Lo anterior, es una forma paso a paso de cómo generar una tabla de frecuencias.

## ***Representación gráfica: Histogramas y Ojivas***

En esta sección trabajaremos dos formas de representración de datos agrupados:

- Histogramas.
- Ojivas.

### ***Histograma.***

Es una gráfica con barras verticales en las que se muestra en el eje $x$ la división en los intervalos o clases de la variable y la altura de cada barra representa el número de elementos presentes en cada intervalo. Con el módulo pandas, podemos usar el método [plot()](https://pandas.pydata.org/docs/reference/api/pandas.DataFrame.plot.html)

```{r}
hist(df$nivel_exposicion_campos)
```


Por supuesto podemos generar un mejor plot.

```{r}
ggplot(df) +
  aes(x = nivel_exposicion_campos) +
  geom_histogram(bins = 15, color="black", fill="red") + 
  labs(x = "Intervalos nivel de exposición", y = "Frecuncia", title = "Histogram")+
theme(axis.ticks.y = element_blank())
```


## ***Otro módulo gráfico: [plotly](https://plotly.com/ggplot2/).***

```{r message=FALSE}
library(plotly)

p <-ggplot(df) +
  aes(x = nivel_exposicion_campos) +
  geom_histogram(bins = 15, color="black", fill="skyblue") + 
  labs(x = "Intervalos nivel de exposición", y = "Frecuencia", title = "Histogram")+
theme(axis.ticks.y = element_blank())
ggplotly(p)

```
</div>